ACORDAO-COMPLETO-2542278

ACÓRDÃO 4185/2022 ATA 25/2022 - PRIMEIRA CÂMARA

VISTOS, relatados e discutidos estes autos que tratam de atos de concessão de aposentadoria emitido pelo Senado Federal;
ACORDAM os Ministros do Tribunal de Contas da União, reunidos em Sessão da 1ª Câmara, com fundamento no art. 71, inciso III, da Constituição Federal, nos arts. 1º, inciso V, e 39, inciso II, da Lei 8.443/1992, no art. 260, § 1º, do RI/TCU e ante as razões expostas pelo Relator, em:
9.1. considerar ilegais os atos de concessão de aposentadoria emitidos em favor de Aldenira Maria Piedade de Faria (XXX.279.001-XX) , Deisimar Marcelino (XXX.643.726-XX) e Lenora Lobo Valenca (XXX.508.407-XX) , recusando os respectivos registros;
9.1.1. dispensar a devolução dos valores indevidamente recebidos até a data da ciência, pelo Senado Federal, do presente acórdão, com base no Enunciado 106 da Súmula da Jurisprudência do TCU;
9.2. determinar ao Senado Federal, com base no art. 45 da Lei 8.443/1992, que:
9.2.1. promova o ajuste na parcela percebida a título de incorporação de quintos nos proventos das interessadas para os patamares anteriores à vigência das Leis 12.779/2012 e 13.302/2016;
9.2.2. exclua, dos proventos da interessada Deisimar Marcelino, a parcela denominada "opção", comunicando ao TCU, no prazo de 15 (quinze) dias, as providências adotadas, nos termos do art. 262, caput, do Regimento Interno do TCU, art. 8º, caput, da Resolução-TCU 206/2007 e art. 19, caput, da Instrução Normativa-TCU 78/2018;
9.2.3. emita novos atos livres das irregularidades apontadas, submetendo-os ao TCU, no prazo de 30 (trinta) dias, consoante os arts. 262, § 2º, do Regimento Interno do TCU e 19, § 3º, da Instrução Normativa TCU 78/2018;
9.2.4. comunique às interessadas o teor desta decisão, alertando-as de que o efeito suspensivo proveniente da interposição de eventual recurso não as exime da devolução dos valores percebidos indevidamente após as respectivas notificações, caso os recursos não sejam providos;
9.2.5. no prazo de 30 (trinta) dias, contados da ciência desta decisão, envie a este Tribunal documentos comprobatórios de que as interessadas estão cientes da presente deliberação.

Atos de concessão de aposentadoria emitidos pelo Senado Federal. Apreciação para fins de registro.

Primeira Câmara

Senado Federal.

3. Interessados: Aldenira Maria Piedade de Faria (XXX.279.001-XX); Deisimar Marcelino (347.643.72649); Lenora Lobo Valença (XXX.508.407-XX).

13.1. Ministros presentes: Walton Alencar Rodrigues (Presidente), Benjamin Zymler, Vital do Rêgo (Relator) e Jorge Oliveira.
13.2. Ministros-Substitutos presentes: Augusto Sherman Cavalcanti e Weder de Oliveira.

VITAL DO RÊGO

Adoto como relatório, com os devidos ajustes de forma, a instrução elaborada no âmbito da Secretaria de Fiscalização de Integridade de Atos e Pagamentos de Pessoal e de Benefícios Sociais -  Sefip (peça 33) , com a qual se manifestou de acordo o corpo gerencial daquela unidade técnica especializada (peça 34) , a seguir transcrita:
INTRODUÇÃO
Trata-se de atos de aposentadoria, submetidos, para fins de registro, à apreciação do Tribunal de Contas da União (TCU) , de acordo com o art. 71, inciso III, da Constituição Federal.  Os atos foram cadastrados e disponibilizados ao TCU por intermédio do Sistema e-Pessoal, na forma do art. 2º e 4º da Instrução Normativa TCU 78/2018.
Os atos desse processo pertencem às seguintes unidades:
Unidade emissora: Senado Federal.
Unidade cadastradora: Senado Federal.
Subunidade cadastradora: Senado Federal.
EXAME TÉCNICO
Em atendimento ao despacho do relator, Ministro Vital do Rêgo, peça 10, estes autos retornaram à Sefip, para que seja feita análise nos atos de concessão para identificar eventual existência de reajuste irregular de VPNI decorrente de décimos e quintos, em razão da aplicação do reajuste concedido pela Lei 13.302/2016. Posteriormente, após análise inicial, foi realizada proposta de realização de diligência ao Senado Federal, a qual foi autorizada pelo Ministro relator, para que envie a esta Sefip os seguintes esclarecimentos:
informe sobre as divergências de valores entre as rubricas de pagamento de incorporação de quintos registradas nos atos de Aldenira Maria Piedade de Faria - CPF XXX.279.001-XX, Lenora Lobo Valenca - CPF XXX.508.407-XX e Deisimar Marcelino - CPF XXX.643.726-XX e as que constam nos contracheques das ex-servidoras nos meses de março/2017 e agosto/2021;
envie cópia da decisão judicial que ampara o pagamento da vantagem "opção" no contracheque do mês de agosto/2021 da ex-servidora Deisimar Marcelino.
Em resposta à diligência, o Senado Federal, por meio da Informação 96/2022-SEAPOS/COBEP/SEGP, de 22/02/2022, peça 27, enviou as informações solicitadas, as quais serão analisadas a seguir.
Ato: 55150/2020 - Inicial - Interessado: ALDENIRA MARIA PIEDADE DE FARIA - CPF: XXX.279.001-XX
A análise inicial realizada, peça 7, constatou que a incorporação de quintos decorrente do exercício de funções comissionadas até a edição da Lei 9.624/1998, 08/04/1998, está de acordo com o entendimento do TCU. A rubrica de pagamento de VPNI de incorporação de quintos, 160-VPNI (Função Comissionada) , está registrada no ato no valor de R$7.566,02, que corresponde a 10/10 da função FC08. Conforme esclarecido pelo Senado Federal, no contracheque da servidora, no mês da concessão da aposentadoria, constaram as seguintes rubricas:
- 160-VPNI (Função Comissionada)	R$4.197,01
- 161-VPNI (GAL)			R$2.362,19
- 162-VPNI (PL)				R$1.007,09
- TOTAL					R$7.566,29
	No preenchimento do ato no e-Pessoal, foi cadastrada uma rubrica (160-VPNI) cujo total é a soma das rubricas acima, com diferença de centavos. Dessa forma, restou esclarecida a divergência de valores entre as rubricas de pagamento de incorporação de quintos. A data de vigência da aposentadoria da ex-servidora é 30/09/2014. Seguem abaixo os valores dessas rubricas no contracheque do mês de agosto de 2021, peça 11:
- 160-VPNI (Função Comissionada)	R$5.346,24
- 161-VPNI (GAL)			R$3.009,00
- 162-VPNI (PL)				R$1.282,89
- TOTAL					R$9.638,13
	Comparando os dois conjuntos de rubricas, percebe-se que e diferença entre eles é de aproximadamente 27%. Esse percentual representa a aplicação do índice de 5%, previsto no inciso III do Parágrafo único do art. 1° da Lei 12.779/2012, acrescido do índice de reajuste de 21,3%, previsto na Lei 13.302/2016. Conclui-se, portanto, que o Senado Federal reajustou essas rubricas de VPNIs pelos índices previstos nas Leis 12.779/2012 e 13.302/2016. Esses reajustes também foram aplicados na rubrica 175-VPI Lei 10698/2003, cujo valor constante do ato era de R$66,01, mas no contracheque do mês de agosto de 2021 é de R$84,08.
Ato: 80349/2020 - Inicial - Interessado: LENORA LOBO VALENCA - CPF: XXX.508.407-XX
A análise inicial realizada, peça 7, constatou que a incorporação de quintos decorrente do exercício de funções comissionadas até a edição da Lei 9.624/1998, 08/04/1998, está de acordo com o entendimento do TCU. A rubrica de pagamento de VPNI de incorporação de quintos, 160-VPNI (Função Comissionada) , está registrada no ato no valor de R$7.247,95, que corresponde a soma de 2/10 da função FC08 e 8/10 da função FC07. Conforme esclarecido pelo Senado Federal, no contracheque da servidora, no mês da concessão da aposentadoria, constaram as seguintes rubricas:
- 160-VPNI (Função Comissionada)	R$3.905,35
- 161-VPNI (GAL)			R$2.227,16
- 162-VPNI (PL)				R$1.115,60
- TOTAL					R$7.248,11
	No preenchimento do ato no e-Pessoal, foi cadastrada uma rubrica (160-VPNI) cujo total é a soma das rubricas acima, com diferença de centavos. Dessa forma, restou esclarecida a divergência de valores entre as rubricas de pagamento de incorporação de quintos. A data de vigência da aposentadoria da ex-servidora é 06/09/2016. Seguem abaixo os valores dessas rubricas no contracheque do mês de agosto de 2021, peça 13:
- 160-VPNI (Função Comissionada)	R$4.490,84
- 161-VPNI (GAL)			R$2.561,15
- 162-VPNI (PL)				R$1.282,90
- TOTAL					R$8.334,89
	Comparando os dois conjuntos de rubricas, percebe-se que e diferença entre eles é de aproximadamente 15%. Esse percentual representa a aplicação dos reajustes promovidos pelos incisos II (5%) , III (4,8%) e IV (4,5%) do Parágrafo Único do art. 1° da Lei 13.302/2016. Esses reajustes também foram aplicados na rubrica 175-VPI Lei 10698/2003, cujo valor constante do ato era de R$73,12, mas no contracheque do mês de agosto de 2021 é de R$84,08. Além disso, conforme já demonstrado no item 5 desta instrução, todas essas rubricas também foram reajustadas pelo índice de 15,8%, previsto na Lei 12.779/2012.
Ato: 125880/2020 - Inicial - Interessado: DEISIMAR MARCELINO - CPF: XXX.643.726-XX
A análise inicial realizada, peça 7, constatou que a incorporação de quintos decorrente do exercício de funções comissionadas até a edição da Lei 9.624/1998, 08/04/1998, está de acordo com o entendimento do TCU. A rubrica de pagamento de VPNI de incorporação de quintos, 160-VPNI (Função Comissionada) , está registrada no ato no valor de R$5.959,76, que corresponde a soma de 10/10 da função FC05. Conforme esclarecido pelo Senado Federal, os valores constantes do ato não se referem aos valores que foram pagos no momento da concessão da aposentadoria da ex-servidora, pois no ato inicial julgado ilegal pelo TCU pelo Acórdão 11584/2020-TCU-Segunda Câmara, o valor pago na rubrica 160-VPNI (Função Comissionada) era de R$4.912,57. O valor constante no ato sob análise nestes autos está incorreto, pois não representa exatamente o valor pago no momento da aposentadoria da ex-servidora. Ele representa o valor pago no momento do cadastramento do novo ato inicial, 16/11/2020. O Senado Federal considerou que o envio de novo ato inicial, em cumprimento do acórdão que julgou ilegal a aposentadoria da ex-servidora, representaria uma segunda concessão. Registre-se que o envio de novo ato não representa uma segunda concessão, pois a servidora continua aposentada desde 11/06/2015, data da sua aposentadoria. Diante disso, o envio de novo deve conter os mesmos valores informados no primeiro ato que foi julgado ilegal, com exceção da rubrica, cujo pagamento foi considerado ilegal (OPÇÂO FC - R$1.146,89) . Considerando essas informações, seguem abaixo os valores que deveriam constar no ato sob análise:
- 160-VPNI (Função Comissionada)	R$2.115,57
- 161-VPNI (GAL)			R$1.740,31
- 162-VPNI (PL)				R$1.057,62
- TOTAL					R$4.913,50
	No preenchimento do ato no Sisac, que foi julgado ilegal, foi cadastrada uma rubrica (160-VPNI) cujo total, R$4.912,57, é a soma das rubricas acima, com diferença de centavos. Dessa forma, restou esclarecida a divergência de valores entre as rubricas de pagamento de incorporação de quintos. A data de vigência da aposentadoria da ex-servidora é 11/06/2015. Seguem abaixo os valores dessas rubricas no contracheque do mês de agosto de 2021, peça 15:
- 160-VPNI (Função Comissionada)	R$2.566,19
- 161-VPNI (GAL)			R$2.111,00
- 162-VPNI (PL)				R$1.282,89
- TOTAL					R$5.960,08
	Comparando os dois conjuntos de rubricas, percebe-se que e diferença entre eles é de 21,3% Esse percentual representa a aplicação do índice de reajuste de 21,3%, previsto na Lei 13.302/2016. Esse reajuste também foi aplicado na rubrica 175-VPI Lei 10698/2003, cujo valor constante do ato Sisac julgado ilegal era de R$69,31, mas no contracheque do mês de agosto de 2021 é de R$84,08. Além disso, conforme já demonstrado no item 5 desta instrução, todas essas rubricas também foram reajustadas pelo índice de 15,8%, previsto na Lei 12.779/2012.
	Além disso, consta no contracheque da ex-servidora a rubrica "68-FC (Opção) - Sub Judice", no valor de R$1.391,37, que não constava no ato inicial. A esse respeito, O Senado Federal esclareceu que 
a servidora, na condição de sindicalizada, condição comprovada pelos descontos existentes nas fichas financeiras anexadas, foi beneficiada pelo processo 00200.010960/2020-83, no qual o Tribunal Regional Federal - 1ª Região decidiu: 
Pelo exposto, defere-se a antecipação dos efeitos da tutela recursal, para suspender, em relação aos servidores já aposentados ou que já tinham requerido a aposentadoria quando do julgamento do TCU, a aplicação do entendimento firmado no Acórdão 1.599/2019, no sentido "de que é vedado o pagamento das vantagens oriundas do art. 193 da Lei 8.112/1990, inclusive o pagamento parcial da remuneração do cargo em comissão ('opção') , aos servidores que implementaram os requisitos de aposentadoria após 16/12/1998, data de publicação da Emenda Constitucional 20, que limitou o valor dos proventos à remuneração do cargo efetivo no qual se deu a aposentadoria". 
Dessa forma, no caso de aposentados sindicalizados cuja portaria de aposentadoria tenha sido publicada, ou o pedido de aposentadoria tenha sido protocolado até 19/07/2019, data de publicação do Acórdão 1599/2019-TCU-Plenário, e cujo ato receba, posteriormente, determinação do Tribunal no sentido de excluir a parcela Opção, esta Casa mantém o pagamento da referida vantagem, em atenção à tutela recursal vigente, atribuindo à vantagem a rubrica "FC OPÇÃO-SUB JUDICE". 
Sendo assim, a parcela Opção da servidora foi restabelecida a partir de 01/11/2020, data de sua exclusão para atendimento do Acórdão 11584/2020-TCU-Segunda Câmara, com a rubrica "FC OPÇÃO-SUB JUDICE", visando diferenciar a parcela percebida pela servidora, até o trânsito em julgado da referida ação.
	A decisão acima mencionada se refere à decisão proferida no âmbito do Agravo de Instrumento 1029818-14.2020.4.01.0000, processo de referência 1048357-13.2020.4.01.3400, apreciado pelo TRF da 1ª Região, a qual ainda não transitou em julgado. 
	Esta Corte de Contas já se pronunciou em casos semelhantes de ex-servidores do Senado Federal que recebem a rubrica "opção" com amparo na mesma decisão judicial, Acórdãos 3.522/2021, 8.483/2021 e 18.865/2021, ambos da 1ª Câmara e de relatoria do Ministro Vital do Rêgo. Seguem abaixo, trechos do voto do relator dos Acórdãos 3.522/2021 e 18.865/2021:
Acórdão 3.522/2021
13. No que diz respeito à decisão proferida nos autos do processo 1029818-14.2020.4.01.0000, apreciado TRF da 1ª Região, consoante aduziu a Serur, observo que tal julgamento, conquanto tenha afastado a aplicação do entendimento firmado a partir do Acórdão 1599/2019-TCU-Plenário, não discorreu e nem afastou outras irregularidades que, igualmente, macularam a concessão emitida em favor da recorrente, tais como violação à regra constitucional introduzida pela EC 20/1998, bem como a impossibilidade de percepção de quintos incorporados de forma concomitante coma opção, nos termos do art. 193 da Lei 8.112/1990. Além disso, observo que este TCU, atuando no exercício da competência conferida pelo art. 71, inciso III, da CF/1988, tem independência para formular juízo de mérito diferente daquele formado no âmbito do poder judiciário. A despeito de tais fatos, convém encaminhar ao Departamento de Assuntos Extrajudiciais da Advocacia-Geral de União (AGU) e à Conjur/TCU as informações necessárias ao acompanhamento do Processo 1029818-14.2020.4.01.0000, em trâmite no TRF-1ª Região. (grifei) 
Acórdão 18.865/2021
13. Consoante se observa na transcrição mencionada, também no caso dos presentes autos a opção deferida para o Sr. Sebastião Fernandes Neto não deriva da Decisão 481/1997-TCU-Plenário. Com isso, o Acórdão 2076/2005-TCU-Plenário não se aplica ao referido interessado, já que a mencionada decisão teve por finalidade apenas orientar a revisão dos atos de concessão editados sob a inspiração da Decisão 481/1997. Nesse contexto, a decisão liminar proferida pelo TRF da 1ª Região, nos autos do Agravo de Instrumento 1029818-14.2020.4.01.0000 referente à Ação Ordinária n. 1048357-13.2020.4.01.3400, não ampara o Sr. Sebastião Fernandes Neto na manutenção da parcela em comento.
14. Observo que o ato de aposentadoria emitido de forma precária pelo Senado Federal em favor do Sr. Sebastião Fernandes Neto, com vigência na data de 29/12/2015, foi disponibilizado ao TCU em 3/8/2017 e apreciado em 24/11/2020, ocasião em que o ato foi tido por ilegal. Portanto, o ato em referência foi apreciado pelo TCU após a prolação do Acórdão 1599/2019-TCU-Plenário, razão pela qual teve o registro negado. Do exposto, o recurso apresentado não merece ser provido quanto a esse ponto.
	A ex-servidora se aposentou em 11/06/2015 e, da mesma forma, o Acórdão 2076/2005-TCU-Plenário não se aplica à referida ex-servidora. O seu ato inicial foi disponibilizado ao TCU em 06/01/2017 e julgado ilegal em 20/10/2020, por meio do Acórdão 11584/2020-TCU-Segunda Câmara. Novo ato inicial, sob análise nestes autos, foi disponibilizado ao TCU em 15/01/2021. 
Conclui-se, portanto, que a decisão judicial proferida no Agravo de Instrumento 1029818-14.2020.4.01.0000, processo de referência 1048357-13.2020.4.01.3400, apreciado pelo TRF da 1ª Região, não ampara o pagamento da vantagem "opção".
ESCLARECIMENTOS ADICIONAIS
8. Em relação aos reajustes aplicados às parcelas de VPNIs, o Senado Federal esclareceu que eles foram concedidos de acordo com o entendimento do TCU proferido nos Acórdãos 2.888/2008 e 262/2011, ambos do Plenário. A esse respeito, esta Corte de Contas já se pronunciou, quando proferiu os Acórdãos 17.236/2021 e 18.878/2021, ambos da 1ª Câmara e de relatoria do Ministro Jorge Oliveira, no qual foram apresentados os mesmos argumentos pela Câmara dos Deputados, ou seja, de que os acórdãos retromencionados serviriam de fundamento para os reajustes concedidos às parcelas de VPNIs. 
CONCLUSÃO
9.	Após as análises realizadas nos atos constantes nestes autos, em atendimento ao despacho do relator, restaram alguns esclarecimentos adicionais que demandaram diligência à unidade jurisdicionada. Após os esclarecimentos enviados pelo Senado Federal, as análises realizadas fundamentam convicção de que os atos 55150/2020, 80349/2020 e 125880/2020 podem ser apreciados pela ilegalidade, em razão das irregularidades apontadas, que representam afronta à legislação e à jurisprudência de referência.
PROPOSTA DE ENCAMINHAMENTO
10. Ante o exposto, com fundamento no art. 71, inciso III, da Constituição Federal, no art. 1º, inciso V, e art. 39, incisos I e II, da Lei 8.443/1992, no art. 260 do Regimento Interno do Tribunal de Contas da União, propõe-se: 
10.1. Considerar ILEGAL e recusar registro dos atos de Aposentadoria de ALDENIRA MARIA PIEDADE DE FARIA, LENORA LOBO VALENCA e DEISIMAR MARCELINO do quadro de pessoal do órgão/entidade Senado Federal, com base nos arts. 71, inciso III, da Constituição Federal, 1º, inciso V, e 39, inciso II, da Lei 8.443/1992 e 260, § 1º, do Regimento Interno.
10.2. Com fulcro no art. 262, caput, do Regimento Interno deste Tribunal, determinar ao órgão/entidade Senado Federal que:
10.2.1. dispense a devolução dos valores indevidamente recebidos de boa-fé até a data da ciência do órgão/entidade Senado Federal, do acórdão que vier a ser proferido, com base no Enunciado 106 da Súmula da Jurisprudência do TCU;
10.2.2. no prazo de trinta dias, contados da ciência da decisão, envie a este Tribunal documentos comprobatórios de que as interessadas cujos atos foram impugnados estão cientes do julgamento deste Tribunal;
10.2.3. promova, no prazo de 30 (trinta) dias, o ajuste nas rubricas "160-VPNI- (Função Comissionada) ", "161-VPNI (GAL) ", "162-VPNI (PL) e "175-VPI Lei 10698/2003", nos proventos de ALDENIRA MARIA PIEDADE DE FARIA, LENORA LOBO VALENCA e DEISIMAR MARCELINO, para os valores anteriores à vigência das Leis 12.779/2012 e 13.323/2016;
10.2.4. promova a exclusão, no prazo 15 (quinze) dias, da parcela "opção", rubrica 68 FC (Opção) - Sub Judice", dos proventos de aposentadoria de DEISIMAR MARCELINO;
10.2.5. emita novos atos, livres das irregularidades ora apontadas, em substituição  aos atos de Aposentadoria de ALDENIRA MARIA PIEDADE DE FARIA, LENORA LOBO VALENCA e DEISIMAR MARCELINO, submetendo-os à nova apreciação por este Tribunal, na forma do artigo 260, caput, também do Regimento;
10.2.6. dê ciência, no prazo de quinze dias, contados da notificação, do inteiro teor desta deliberação às interessadas, alertando-as de que o efeito suspensivo proveniente da interposição de eventuais recursos junto ao TCU não as exime da devolução dos valores percebidos indevidamente, caso o recurso não seja provido.
O Ministério Público junto ao TCU, representado nos autos pelo Procurador Dr. Marinus Eduardo De Vries Marsico, manifestou-se de acordo com a proposição da unidade técnica (peça 35) . 
	Eis o Relatório.

não há.

Procurador Marinus Eduardo De Vries Marsico.

APOSENTADORIA. VANTAGEM DENOMINADA "OPÇÃO". IMPLEMENTAÇÃO DOS REQUISITOS DE APOSENTADORIA APÓS O ADVENTO DA EMENDA CONSTITUCIONAL 20/1998. IMPOSSIBILIDADE. REAJUSTE IRREGULAR DE PARCELA DECORRENTE DA INCORPORAÇÃO DE QUINTOS, COM FUNDAMENTO NOS ÍNDICES CONCEDIDOS PELA LEI 13.302/2016. IMPOSSIBILIDADE. ILEGALIDADE. NEGATIVA DE REGISTRO. DETERMINAÇÕES.

APOSENTADORIA (APOS)

Secretaria de Fiscalização de Integridade de Atos e Pagamentos de Pessoal e de Benefícios Sociais (Sefip).

Aprecia-se, nesta oportunidade, atos de concessão de aposentadoria emitidos pelo Senado Federal em favor das ex-servidoras Aldenira Maria Piedade de Faria, Deisimar Marcelino e Lenora Lobo Valença. Nos atos em questão, a Secretaria de Fiscalização de Integridade de Atos e Pagamentos de Pessoal e de Benefícios Sociais do TCU (Sefip) verificou que as parcelas de quintos, incorporadas pelas inativas, foram reajustadas irregularmente pelos índices concedidos pelas Leis 12.779/2012 e 13.302/2016. Ademais, a unidade instrutiva identificou indícios de irregularidade no pagamento da vantagem denominada "opção" nos proventos da Sra. Deisimar Marcelino.
No mérito, a unidade técnica propõe considerar ilegais os atos em epígrafe em razão do pagamento irregular da parcela denominada opção nos proventos da inativa Deisimar Marcelino, bem como em razão do reajuste irregular das parcelas decorrentes da incorporação de quintos nos proventos de todas as interessadas.
No parecer de peça 35, o Ministério Público junto ao Tribunal (MPTCU) ratifica o encaminhamento proposto pela Sefip.
II
Registro minha concordância integral com a proposta formulada no âmbito da Sefip, aquiescida pelo MPTCU, razão pela qual acolho o parecer de peça 33 por seus próprios fundamentos, valendo-me, para tanto, da técnica da motivação per relationem, nos termos do art. 2º, § 3º, do Decreto 9.830, de 10 de junho de 2019, sem prejuízo de tecer os comentários a seguir.
Não há reparos a fazer nas conclusões formuladas pela Sefip no que diz respeito ao pagamento das parcelas que decorrem da incorporação de quintos nos proventos de aposentadoria das interessadas. É que, conforme se observa nos formulários de peças 3, 4 e 5, as interessadas incorporaram quintos pelo exercício de funções antes de 8/4/1998. A despeito de tal fato, as referidas parcelas restaram maculadas de irregularidade em razão do reajuste indevido concedido a partir de 2012. Isso porque o Senado Federal aplicou, aos quintos referidos, os reajustes concedidos pelas Leis 12.779/2012 e 13.302/2016.
Destaco que os "quintos"/"décimos" incorporados foram transformados em VPNI pela Lei 9.527/1997 e deveriam ser reajustados, nos termos do art. 15, § 1º, da referida lei, apenas em razão dos reajustes gerais, salvo previsão legal em contrário.
 (...) 
Art. 15. Fica extinta a incorporação da retribuição pelo exercício de função de direção, chefia ou assessoramento, cargo de provimento em comissão ou de Natureza Especial a que se referem os arts. 3º e 10 da Lei nº 8.911, de 11 de julho de 1994.
§ 1º A importância paga em razão da incorporação a que se refere este artigo passa a constituir, a partir de 11 de novembro de 1997, vantagem pessoal nominalmente identificada, sujeita exclusivamente à atualização decorrente da revisão geral da remuneração dos servidores públicos federais.
Observo, contudo, que as mencionadas leis, que reajustaram a remuneração dos servidores do Senado Federal e disciplinaram o pagamento de parcelas remuneratórias devidas a esses servidores, não se caracterizam como leis de revisão geral da remuneração dos servidores públicos federais, tal como foram as Leis 10.331/2001 e 10.697/2003, in verbis:
LEI Nº 10.331, DE 18 DE DEZEMBRO DE 2001.
Regulamenta o inciso X do art. 37 da Constituição, que dispõe sobre a revisão geral e anual das remunerações e subsídios dos servidores públicos federais dos Poderes Executivo, Legislativo e Judiciário da União, das autarquias e fundações públicas federais.
O PRESIDENTE DA REPÚBLICA Faço saber que o Congresso Nacional decreta e eu sanciono a seguinte Lei:
Art. 1º As remunerações e os subsídios dos servidores públicos dos Poderes Executivo, Legislativo e Judiciário da União, das autarquias e fundações públicas federais, serão revistos, na forma do inciso X do art. 37 da Constituição, no mês de janeiro, sem distinção de índices, extensivos aos proventos da inatividade e às pensões.
 (...) 
Art. 5º Para o exercício de 2002, o índice de revisão geral das remunerações e subsídios dos servidores públicos federais será de 3,5% (três vírgula cinco por cento) .
LEI Nº 10.697, DE 2 DE JULHO DE 2003.
Dispõe sobre a revisão geral e anual das remunerações e subsídios dos servidores públicos federais dos Poderes Executivo, Legislativo e Judiciário da União, das autarquias e fundações públicas federais, de que trata a Lei nº 10.331, de 18 de dezembro de 2001, referente ao ano de 2003.
O PRESIDENTE DA REPÚBLICA Faço saber que o Congresso Nacional decreta e eu sanciono a seguinte Lei:
Art. 1º Ficam reajustadas em um por cento, a partir de 1º de janeiro de 2003, as remunerações e os subsídios dos servidores públicos dos Poderes Executivo, Legislativo e Judiciário da União, das autarquias e fundações públicas federais.
Art. 2º Esta Lei entra em vigor na data de sua publicação, com efeitos financeiros a partir de 1º de janeiro de 2003.
Vale mencionar que a jurisprudência do Superior Tribunal de Justiça - STJ é no sentido de que os quintos incorporados até a edição da Lei 9.527/97 devem ser atualizados de acordo com os critérios adotados para a revisão geral da remuneração dos servidores públicos federais. Senão vejamos:
PROCESSUAL CIVIL. EMBARGOS DE DECLARAÇÃO NO AGRAVO INTERNO NO RECURSO ESPECIAL. ENUNCIADO ADMINISTRATIVO Nº 3/STJ. OMISSÕES CONFIGURADAS. INAPLICABILIDADE DO ENTENDIMENTO FIRMADO NO RE Nº 638.115/CE. ATUALIZAÇÃO, ENTRE ABRIL DE 1998 A SETEMBRO DE 2001, DE QUINTOS JÁ INCORPORADOS. VANTAGEM PESSOAL NOMINALMENTE IDENTIFICADA (VPNI) . LEI Nº 9.527/97. CRITÉRIO DE CORREÇÃO. REAJUSTE GERAL DOS SERVIDORES PÚBLICOS FEDERAIS, MESMO APÓS A EDIÇÃO DA MEDIDA PROVISÓRIA Nº 2.225-45/2001. PRECEDENTES. (...) .
 (...) 
3. A jurisprudência desta Corte Superior firmou-se no sentido de que os quintos incorporados até a edição da Lei nº 9.527/97 devem ser atualizados de acordo com os critérios adotados para a revisão geral da remuneração dos servidores públicos federais, pois desde então ostentam natureza de vantagem pessoal nominalmente identificada (VPNI) . Ainda que a Medida Provisória nº 2.225-45/2001 tenha restabelecido o direito à incorporação de quintos entre abril de 1998 e setembro de 2001 - entendimento hoje superado pelo Supremo Tribunal Federal no julgamento do RE nº 638.115/CE -, referido ato normativo não revogou a Lei nº 9.527/97 e nem modificou o critério de atualização dos quintos já incorporados e transformados em vantagem pessoal nominalmente identificada. Precedentes. (destaque acrescido) 
 (EDcl no AgInt no RECURSO ESPECIAL Nº 1.516.357 - RS. Relator: Min. Mauro Campbell Marques, julgado em 21/6/2018) .
Diante de tal fato, cabe determinar ao Senado Federal que altere os valores percebidos a título de incorporação de quintos, nos proventos das interessadas, para os valores anteriores à vigência das Leis 12.779/2012 e 13.302/2016.
No que diz respeito à percepção da vantagem denominada "opção", de que trata o art. 2º da Lei 8.911/1994, presente nos proventos da interessada Deisimar Marcelino, observo que tal parcela restou garantida aos servidores que reuniram os requisitos para se aposentar antes do advento da Emenda Constitucional 20, de 16 de dezembro de 1998. Isso porque, a partir da promulgação da referida norma Constitucional, ficou vedada a percepção de parcelas que superassem a última remuneração percebida na atividade. É nesse sentido o teor do art. 40, § 2º, com a redação dada pela EC 20/1998:    
Art. 40 (...) 
§ 2º - Os proventos de aposentadoria e as pensões, por ocasião de sua concessão, não poderão exceder a remuneração do respectivo servidor, no cargo efetivo em que se deu a aposentadoria ou que serviu de referência para a concessão da pensão.  (Redação dada pela Emenda Constitucional 20, de 15/12/98) .
Vale mencionar que a vantagem denominada "opção", ao contrário da incorporação de quintos, só é percebida por ocasião da passagem para a inatividade. Diante de tal peculiaridade e considerando o regramento constante da Constituição Federal a partir de promulgação da EC 20/1998, é irregular perceber a referida parcela caso os requisitos de inativação não tenham sido implementados até 15/12/1998.
Sobre essa questão, observo que este Tribunal se manifestou recentemente, a partir da prolação do Acórdão 1599/2019-TCU-Plenário, da Relatoria do Min. Benjamin Zymler, firmando entendimento no sentido de que:
 (...) é vedado o pagamento das vantagens oriundas do art. 193 da Lei 8.112/1990, inclusive o pagamento parcial da remuneração do cargo em comissão ("opção") , aos servidores que implementaram os requisitos de aposentadoria após 16/12/1998, data de publicação da Emenda Constitucional 20, que limitou o valor dos proventos à remuneração do cargo efetivo no qual se deu a aposentadoria.
Além disso, não é demais reforçar que o direito à "opção" foi derrogado ainda em 1995, antes, portanto, de a Sra. Deisimar Marcelino implementar os requisitos para a inativação (11/6/2015) , situação que, por si só, torna ilícita sua inclusão nos proventos da interessada. Também vale dizer que o pagamento cumulativo de "opção" e "quintos", como ocorre nos presentes autos, é expressamente vedado pelo § 2º do art. 193 da Lei 8.112/1990, uma vez que ambas as vantagens decorrem do mesmo fato gerador, a saber, o exercício pretérito de cargo/função de confiança.
Nesse sentido, não é demais mencionar que esses dois pontos já estão sedimentados na jurisprudência do Supremo Tribunal Federal (STF) , como se extrai da decisão proferida pelo Ministro Roberto Barroso no MS 33.508/DF, julgado em 19/3/2018:
"11. Em relação ao mérito propriamente dito, em exame mais aprofundado do feito, entendo que a decisão liminar deve ser revista. Em uma cognição exauriente sobre o mérito, não vislumbrei o direito líquido e certo alegado pela impetrante, pressuposto necessário para a concessão da ordem. Com efeito, a impetrante não demonstrou de forma plena a existência do direito à percepção de sua aposentadoria nos termos apontados na petição inicial, assim como não demonstrou ato ilegal ou abusivo do Tribunal de Contas da União - TCU. Tal conclusão decorre, como se verá, da correta análise da questão principal do feito, que está na aplicação temporal do art. 193 da Lei nº 8.112/1990 ao caso concreto. 
12. A incorporação da gratificação do cargo em comissão ou função comissionada aos proventos dos servidores inativos era admitida pelo art. 193 da Lei nº 8.112/1990, nos seguintes termos: 
'Art. 193. O servidor que tiver exercido função de direção, chefia, assessoramento, assistência ou cargo em comissão, por período de 5 (cinco) anos consecutivos, ou 10 (dez) anos interpolados, poderá aposentar-se com a gratificação da função ou remuneração do cargo em comissão, de maior valor, desde que exercido por um período mínimo de 2 (dois) anos.
§ 1° Quando o exercício da função ou cargo em comissão de maior valor não corresponder ao período de 2 (dois) anos, será incorporada a gratificação ou remuneração da função ou cargo em comissão imediatamente inferior dentre os exercidos. 
§ 2° A aplicação do disposto neste artigo exclui as vantagens previstas no art. 192, bem como a incorporação de que trata o art. 62, ressalvado o direito de opção'. 
12. Assim, preenchidos os requisitos do caput, poderia o servidor exercer o direito de 'opção' (§ 2º) , escolhendo entre aposentar-se com a remuneração do cargo efetivo somada: (i) aos 'quintos' incorporados (art. 62) ; ou (ii) à gratificação do cargo em comissão ou função comissionada de maior valor. (destaques acrescidos) 
13. O dispositivo, entretanto, foi revogado pela Lei nº 9.527/1997, decorrente da MP nº 1.522/1996 e suas reedições. Mas a vantagem nele outorgada já havia sido extinta desde 19.01.1995 pela MP nº 831/1995, convertida na Lei nº 9.624/1998, que em seu art. 7º assim ressalvou: (destaques acrescidos) 
'Art. 7º. É assegurado o direito à vantagem de que trata o art. 193 da Lei nº 8.112, de 1990, aos servidores que, até 19 de janeiro de 1995, tenham completado todos os requisitos para obtenção de aposentadoria dentro das normas até então vigentes'. 
14. Aplicando-se as regras de direito intertemporal, o entendimento adequado é de que os requisitos exigidos pelo revogado art. 193, caput, da Lei nº 8.112/1990 devem estar presentes até a data de 18.01.1995, caso contrário, não há qualquer direito à 'opção' pelas vantagens previstas no referido dispositivo legal, pouco importando a data da implementação dos requisitos de aposentadoria ou a data da concessão desta. A lógica é muito simples: havendo revogação da norma jurídica, não há como se falar em produção de efeitos no tempo para atos praticados posteriormente. Esta é, inclusive, a posição reiterada deste Supremo Tribunal Federal (MS 25.697, Rel. Min. Cármen Lúcia; MS 25.638, Rel. Min. Ricardo Lewandowski; MS 27.746-ED, Rel. Min. Dias Toffoli) . Correta, portanto, a premissa firmada pelo Tribunal de Contas no sentido de que, independentemente do momento da concessão da aposentadoria, a vantagem 'opção' somente é devida para as funções exercidas até 18.01.1995, quando a MP nº 831 extinguiu a referida vantagem. (destaques acrescidos) 
15. Ressalto que as maiores discussões a respeito da aplicação do art. 193 da Lei nº 8.112/1990 ocorreram não a respeito de gratificações ou vantagens concedidas em momento posterior a sua revogação, senão a respeito de situações em que a implementação dos requisitos da aposentadoria ou a sua concessão teriam ocorrido posteriormente. De qualquer maneira, observando a evolução do entendimento do Tribunal de Contas sobre a possibilidade de incorporação da parcela denominada 'opção' em situações limítrofes (Acórdãos TCU n. 481/1997, 884/2001 e 2.076/2005) , o plenário deste Supremo Tribunal Federal, no julgamento do MS 26.196 (Rel. Min. Ayres Britto) , entendeu que 'o que regula os proventos da inatividade é a lei (e não sua interpretação) vigente ao tempo em que o servidor preencheu os requisitos para a respectiva aposentadoria', sendo inexistente direito adquirido com fundamento em antiga e superada interpretação da lei. [...] (destaques acrescidos) 
19. Diante do exposto, com base no art. 205 do RI/STF, denego a segurança, revogando a liminar anteriormente concedida. Prejudicado o agravo da União. Custas pela impetrante. Sem honorários (Lei nº 12.016/2009, art. 25, e Súmula 512/STF) ."
Na mesma linha, os seguintes precedentes da Suprema Corte, entre outros: MS 37.905/DF, MS 37.879/DF MS 37.934/DF e MS 37.657/DF. Cabe, portanto, determinação ao Senado Federal para que exclua a parcela denominada opção dos proventos da inativa.
Considerando essa ordem de ideias, o ato em epígrafe não reúne condições para receber a chancela da legalidade.
Ante o exposto, voto para que seja adotada a minuta de acórdão que ora trago ao exame deste Colegiado.
TCU, Sala das Sessões, em 26 de julho de 2022.
Ministro VITAL DO RÊGO 
Relator